【裁判字號】    97,訴,1989
【裁判日期】    990531
【裁判案由】    確認地役權存在
【裁判全文】
臺灣高雄地方法院民事判決              97年度訴字第1989號
原      告  乙○○
            甲○○
            戊○○○
            己○○
共      同
訴訟代理人  呂郁斌律師
被      告  丁○○
訴訟代理人  丙○○
上列當事人間請求確認地役權存在事件，本院於民國99年5 月17
日言詞辯論終結，判決如下：
    主    文
確認原告就被告所有坐落高雄縣岡山鎮○○段第三一七號土地如
附圖三乙案所示B 部分，面積五十七平方公尺之土地有通行權存
在。
訴訟費用新台幣壹萬壹仟陸佰玖拾貳元由被告負擔。
    事實及理由
一、按訴狀送達後，原告不得將訴變更或追加他訴，但請求之基
    礎事實同一，或不甚礙被告之防禦及訴訟之終結者，不在此
    限，民事訴訟法第255 條第1 項第2 款、第7 款定有明文。
    查原告於起訴時之聲明為：確認被告所有之高雄縣岡山鎮○
    ○段第317 號土地（下稱系爭土地）如附圖一所示A 部分既
    成巷道存在公用地役關係（見本院卷第3 頁之民事起訴狀）
    。嗣於民國97年12月30日、98年3 月6 日準備程序具狀變更
    其請求權為民法第787 條之袋地通行權（見本院卷第84、10
    0 頁），核兩造之當事人同一，雖其訴訟標的、訴之聲明有
    所變更，惟關於原告是否得通行於系爭土地之基礎事實應屬
    同一，為求一次解決紛爭，尚不甚礙被告之防禦及訴訟之終
    結，應准原告為訴之變更，且變更訴之聲明為︰確認原告對
    系爭土地，如高雄縣岡山地政事務所（下稱岡山地政）98年
    9 月2 日丈字第13 99 號複丈成果圖丙案（即附圖四丙案）
    所示B 部分，面積66平方公尺土地有通行權（見本院卷第28
    9 頁）。
二、原告主張：原告戊○○○所有之高雄縣岡山鎮○○段260-1
    、314 、313 及316-1 地號土地；原告甲○○所有之同段30
    5 及306 地號土地；原告己○○所有之同段311 及312 地號
    土地；原告乙○○所有之同段307 、308 及309 地號土地，
    均屬袋地，須經由系爭土地始能對外聯絡公路即高雄縣岡山
    鎮○○○路40巷道路。然被告於96年7 月18日因拍賣而取得
    系爭土地所有權後，為阻撓伊等通行，竟於96年12月31日僱
    請怪手開挖破壞路面，致原告通行系爭土地權利受有侵害。
    爰依民法第787 條第1 項前段袋地通行權之規定，提起本件
    訴訟等情。並聲明：如前變更後之聲明所述。
三、被告則以：依附圖二修正甲案中B 、C 、A 、D 四點所示，
    通行至大仁南路40巷，係採直線路線規劃，通行長度僅為16
    公尺，且通行寬度2 公尺，亦適於人車通行，應屬損害最小
    之方案。反觀附圖四丙案所示B 部分及附圖三乙案所示B 部
    分，通行距離分別長達19公尺及20公尺，均非妥適。況原告
    主張僅通行伊所有之系爭土地，未將高雄縣岡山鎮○○段第
    316 號土地（下稱316 地號土地）列入通行範圍考量，對伊
    顯屬不公等語，資為抗辯，並聲明：原告之訴駁回。
四、兩造不爭執事項 （見本院卷第210頁）
  (一)系爭土地之原地號為同段411-28地號，原所有權人為訴外人
    菜老發，被告於96年6 月25日因拍賣取得系爭土地所有權。
  (二)原告所有之土地與公路並無適宜之聯絡，屬於袋地。
  (三)被告所有之高雄縣岡山鎮○○段419地號土地為都市○○道
    路，已有部分開闢為道路計畫用地。
五、本件之爭點應為：原告得否主張通行被告所有系爭土地？若
    可，附圖二修正甲案、附圖三乙案及附圖四丙案何者為損害
    最小之方案？
  (一)按確認通行權存在之訴，揆其事件性質及訴訟型態，乃當事
    人間就土地所有人對鄰地所有人是否有民法第787 條所定通
    行權之實體上權利有爭執，而有訴請確認之必要。然因通行
    權之必要範圍，同條第2 項僅規定應擇其周圍地損害最少之
    處所及方法為之，並未明定其具體形成要件，而將之委由法
    官依實際情況本於衡平原則自由裁量，不受當事人聲明之拘
    束，足徵確認通行權事件之判決，實兼有確認判決及形成判
    決之性質。次按確認法律關係之訴，非原告有即受確認判決
    之法律上利益者，不得提起之，民事訴訟法第247 條第1 項
    前段定有明文。所謂即受確認判決之法律上利益，係指因法
    律關係之存否不明確，致原告在私法上之地位有受侵害之危
    險，而此項危險得以對於被告之確認判決除去之者而言。本
    件原告主張其所有之土地為袋地，依民法第787 條第1 項規
    定，應得通行被告所有之系爭土地以至公路，且被告妨害其
    通行，則原告對被告提起本件確認通行權存在之訴，依上開
    說明，即有受確認判決之法律上利益，合先敘明。
  (二)又按「土地因與公路無適宜之聯絡，致不能為通常使用者，
    土地所有人得通行周圍地以至公路。但對於通行地因此所受
    之損害，應支付償金」，民法第787 條第1 項固有明文。然
    按鄰地通行權為鄰地所有權之擴張，其目的在解決與公路無
    適宜聯絡之土地之通行問題，是該通行權之範圍，於具備必
    要性程度外，應選擇對周圍地損害最少之處所及方法為之，
    此觀諸民法第787 條第2 項規定「前項情形，有通行權人，
    應於通行必要之範圍內，擇其周圍地損害最少之處所及方法
    為之」等語即明。準此，主張通行權時除應考量目的性及必
    要性外，尚需慮及比例性原則，始屬正當。經查：
  1.本件原告所有之土地為袋地，與公路間並無適宜之連絡，為
    兩造所不爭執，原告自得依民法第787 條第1 項規定，請求
    通行周圍土地至公路。又原告所有之土地均為建地，且建有
    房屋供伊等居住，有本院勘驗筆錄1 份在卷可憑（見本院卷
    第60至62頁），衡諸目前社會對於建物之使用常態，利用汽
    車進出，已係一般通常之需求，故通行之寬度，應以能供原
    告得利用汽車通行，始可達土地充分利用之目的，並發揮土
    地最大之經濟效用。而按，附圖三乙案B 部分所示通行寬度
    為3 公尺，倘依道路交通安全規則第38條第1 項第1 款第2
    目及第2 款第1 目規定，汽車全寬不得超過2.5 公尺，暨市
    售自用小客車之車寬均不超過2 公尺等情參酌以觀，足認通
    行道路寬度3 公尺，已足供原告日常通行之用。
  2.再者，附圖三乙案所示B 部分及附圖四丙案所示B 部分，均
    係經由系爭土地聯絡公路，且通行之寬度均為3 公尺，而通
    行系爭土地之面積，經測量結果分別為57平方公尺及66平方
    公尺等情，有岡山地政98年9 月2 日丈字第1399號土地複丈
    成果圖2 份在卷可憑（見本院卷第187 頁、第188 頁），堪
    認依附圖三乙案所示B 部分通行至公路而使用之系爭土地面
    積，顯較附圖四丙案所示B 部分為少。是附圖三乙案所示B
    部分及附圖四丙案所示B 部分，其通行寬度既同為必要之3
    公尺，而附圖四丙案所示B 部分使用系爭土地之面積亦較附
    圖三乙案所示B 部分為多，已徵原告主張附圖四丙案所示B
    部分，為屬損害鄰地最小之方案云云，難予採認。此外，附
    圖四丙案所示B 部分，原係以建築在系爭土地上之圍牆（下
    稱舊圍牆）為界，向北保留3 公尺寬度供原告通行，然舊圍
    牆因係316 地號土地所有人越界所建，現已拆除等情，為原
    告所不爭執（見本院卷第291 頁），且有被告提出之舊圍牆
    拆除前、後照片共10張在卷為佐（見本院卷第276 至279 頁
    ），堪予認定。是附圖四丙案中原有之舊圍牆既已拆除，則
    原遭舊圍牆占用之系爭土地，現亦可供原告通行之用，故原
    告仍主張依附圖四丙案，作為通行寬度之起算線，自不可採
    。至被告固抗辯附圖二修正甲案始屬損害最小方案云云。而
    按，依附圖二修正甲案中B 、C 、A 、D 四點所示，通行至
    公路，其通行所需距離雖可能較附圖三乙案所示B 部分為短
    ，然附圖二修正甲案除需通行系爭土地，尚需通行316 地號
    土地，並將導致316 地號土地由近乎長方形，遭切割為不規
    則之四邊形，明顯不利於316 地號土地之日後之開發利用，
    自難認係對周圍地損害最少之方法。況原告亦未列316 地號
    土地之所有人為通行土地之被告，本院亦無從審酌。是被告
    上開所辯云云，即屬無據。
  3.綜上，本院斟酌各情，認通行附圖三乙案所示B 案部分，已
    可供原告使用，且通行面積較附圖四丙案B 部分為小，又僅
    通行系爭土地，無需再通行316 地號土地，應屬對周圍地損
    害最少之處所及方法，而為最適當之通行方法。
六、從而，原告所有之土地既係袋地，且與公路即高雄縣岡山鎮
    ○○○路40巷間並無適宜之聯絡，致無法為通常之使用，其
    有通行被告土地之必要。本院斟酌兩造土地之位置、面積、
    地勢及利用情形，認原告及被告所提通行方案均非適當，應
    以如主文第1 項所示之通行方法為可採，爰依民法第787 條
    之規定，判決如主文第1 項所示。
七、本件判決基礎已臻明確，兩造其餘主張、陳述及所提證據，
    核與判決結果無影響，毋庸再予逐一審酌論述，亦此敘明。
八、據上論結，原告之訴為有理由，依民事訴訟法第78條、第87
    條第1 項，判決如主文。
中    華    民    國    99    年    5     月    31    日
                  民事第五庭  審判長法  官  李昭彥
                                    法  官  洪榮家
                                    法  官  李育信
以上正本係照原本作成。
如不服本判決，應於送達後20日內，向本院提出上訴狀並表明上
訴理由，如於本判決送達前提起上訴者，應於判決送達後10日內
補提上訴理由書（須附繕本）。
中    華    民    國    99    年    5     月    31    日
                                    書記官  林玉珊

司法院資訊處製作；財團法人民間司法改革基金會備份。
